臺灣臺中地方法院刑事判決　　　　　　　　　　　　　　九十年度自更字第三一號
　　自　訴　人　丙○○
　　被　　　告　乙○○
　　　　　　　　甲○○
右列被告等因偽造文書等案件，經自訴人提起自訴，本院判決如左：
    主  文
乙○○、甲○○均無罪。
    理  由
一、自訴意旨略以：被告乙○○基於偽造文書之概括犯意，分別於民國（下同）八十
    五年間，於不詳地點，在台中市濟天宮管理委員會所出具之感謝狀上偽造其曾於
    八十五年間捐贈現金新台幣（下同）三千元，及在陳履安先生競選總統後援會感
    謝狀上偽造現金樂捐二千元、八十五年三月二十六日捐贈農夫雕刻一尊及佛珠六
    條六千元；又自訴人丙○○未曾同意無限制負擔被告乙○○於八十五年三月間參
    選國民大會代表之選舉經費三分之一，詎被告乙○○虛捏不實之收據，且多次重
    複計款，與被告甲○○基於意圖為自己不法所有之犯意聯絡，由被告甲○○交付
    該等收據，並以之向自訴人詐欺，向自訴人索取一百萬元，因認被告乙○○涉有
    刑法偽造文書嫌，被告乙○○、甲○○二人涉有詐欺取財罪嫌。
二、按犯罪事實應依證據認定之，無證據不得推定其犯罪事實，又不能證明被告犯罪
    或其行為不罰者，應諭知無罪之判決，刑事訴訟法第一百五十四條及第三百零一
    條第一項分別定有明文。又認定犯罪事實，所憑之證據，雖不以直接證據為限，
    間接證據亦包括在內，然無論直接或間接證據，其為訴訟上之證明，須於通常一
    般之人均不致於有所懷疑，而得確信其為真實之程度者，始得據之為有罪之認定
    ，倘其證明尚未達到此一程度，而有合理性懷疑之存在時，即無從為有罪之認定
    ，根據「罪證有疑，利於被告」之證據法則，即不得遽為不利於被告之認定，（
    最高法院著有七十六年臺上字第四九八六號判例可資參照）；再按犯罪事實之認
    定，應憑真實之證據，倘證據是否真實尚欠明顯，自難以擬制推測之方法，為其
    判斷之基礎，而認定犯罪事實之證據係指足以認定被告確有犯罪行為之積極證據
    而言，該項證據自須適合於被告犯罪事實之認定，始得採為斷罪資料（最高法院
    五十三年臺上字第六五六號、二十九年上字第三一○五號判例可資參照）。
三、自訴人認被告乙○○涉有上開偽造文書犯行，被告二人共犯詐欺取財犯行，無非
    係以：自訴人之指述及卷附之感謝狀、收據為其主要論據，被告乙○○固坦承：
    卷附之感謝狀上之粗黑字體手寫部分係其所書寫等情不諱，惟被告乙○○堅決否
    認有何偽造文書之犯行，被告乙○○、甲○○均堅決否認有何詐欺取財之犯行。
    被告乙○○辯稱：伊並未曾將該等收據交給自訴人，且感謝狀上所寫捐贈物品確
    實有捐贈，當時濟天宮及陳履安先生競選總統後援會也曾經出具過收據，但當時
    就些部分的收據已經交給自訴人，自訴人說他拿走的部分要伊自行寫上去等語；
    被告甲○○則辯稱：其並未曾向自訴人或被告乙○○請領過任何費用，自訴人提
  出的收據亦非其交給自訴人的，其並未曾對自訴人為何詐欺行為等語。經查：
（一）偽造文書部分：按刑法第二百十條之偽造私文書罪，以無制作權人而捏造他人
      名義制作該文書為構成要件，如行為人對於此種文書本有制作權，縱令其制作
      之內容虛偽，且涉及他人之權利，除合於同法第二百十五條之規定，應依該條
      處罰外，尚難論以首開法條之罪，最高法院三十一年上字第二一二四號著有判
      例可資參照。自訴人雖指稱：卷附之台中市濟天宮管理委員會所出具之感謝狀
      上捐贈現金新台幣（下同）三千元，及在陳履安先生競選總統後援會感謝狀上
      現金樂捐二千元、八十五年三月二十六日捐贈農夫雕刻一尊及佛珠六條六千元
      部分係被告乙○○所偽造云云。惟被告乙○○於本院審理時辯稱：上開感謝狀
      上之粗黑字體手寫捐贈部分係其所書寫，當時亦確實有捐贈，但該部分收據已
      經交給自訴人，自訴人說他拿走的部分要伊自行寫上去紀錄等語，則被告乙○
      ○之所以記載該等捐贈之內容，其意係在登記捐贈物品之紀錄，以供日後結算
      核對帳款之用，且參諸卷附之感謝狀以觀，被告乙○○所記載之部分，均記錄
      在該等感謝狀外之空白處，並非在感謝狀內之捐贈物品欄內，足見被告乙○○
      並未有冒用台中市濟天宮及陳履安先生競選總統後援會之名義，以偽造或變造
      該感謝狀內容之意。而就被告乙○○前揭捐贈款項之記載而言，其係有權制作
      之人，是尚難僅以之在該等感謝狀之空白處自行登載捐贈物品之紀錄而認定被
      告乙○○前揭所為有何偽造文書之犯行。
（二）詐欺取財部分：自訴人雖指稱：被告二人以卷附不實之收據共同向之詐欺，而
      認被告甲○○向之詐欺取得收據內重複計算部分之金額，另被告乙○○向之詐
      欺其之前所簽發之一百萬元支票云云。惟被告二人堅決否認對自訴人為任何詐
      欺之犯行，被告二人均辯稱：未曾交付附卷之收據予自訴人，且競選所花費之
      帳款均未曾與自訴人對過帳，被告甲○○未曾從自訴人或被告乙○○處取得任
      何費用，被告乙○○雖要求自訴人應就競選費用負擔一百五十萬元，後來經自
      訴人同意而談成一百萬元，自訴人因此開立一百萬元之支票，但後來這些票被
      告乙○○並沒有拿到錢等語。經查：按刑法第三百三十九條第一項詐欺罪之成
      立，以意圖為自己或第三人不法所有，以詐術使人將本人或第三人之物交付為
      要件。所謂以詐術使人交付，必須被詐欺人因其詐術而陷於錯誤，若其所用方
      法，不能認為詐術，亦不致使人陷於錯誤，即不構成該罪，最高法院四十六年
      台上字第二六○號著有判例可資參照。自訴人於本院審理時陳稱：（問：你當
      時曾經說過要一百萬給被告乙○○，為何要給他一百萬元？）當時是因為自訴
      人有帶人來，因為害怕所以才給被告乙○○這些錢，當時也沒有會過帳，當時
      被告乙○○不是當場把這些收據拿來的，是之前叫被告甲○○帶過來的，當時
      因為害怕被告會對其孩子不利，所以才給一百萬元，並不是因為有會帳，有這
      些收據才給錢（見本院九十一年六月十九日審理筆錄）等語明確，則依自訴人
      上揭所陳，自訴人並非因為卷附之收據方給付被告乙○○一百萬元之支票。自
      訴人交付前揭支票予被告乙○○時，並未因該等收據而有陷於錯誤之情，足堪
      認定。自訴人既非因該等收據方才給付一百萬元之支票予被告乙○○，則實難
      因而認定被告二人有以該等收據詐騙自訴人。此外，復查無其他積極事證足資
      證明被告乙○○有何偽造文書之犯行，被告二人有何詐欺之犯行，本案尚難僅
      以自訴人於本院調查中之指訴，遽為不利於被告等犯罪事實之認定，揆諸首開
      法條及判例意旨，本案既不能證明被告犯罪，自應諭知無罪之判決，以期公允
      。
據上論斷，應依刑事訴訟法第三百四十三條、第三百零一條第一項，判決如主文。
中      華      民      國      九十一      年      七      月    十    日
                                     臺灣臺中地方法院刑事第六庭
                                         法  官  劉麗瑛
右正本證明與原本無異。
如不服本判決，應於送達後十日內向本院提出上訴狀 （須附繕本） ，上訴於台灣高等
法院台中分院。
                                         書記官
中      華      民      國      九十一      年      七      月    十    日
